【裁判字號】    89,台上,5795
【裁判日期】    890928
【裁判案由】    違反組織犯罪防制條例
【裁判全文】
最高法院刑事判決                              八十九年度台上字第五七九五號
    上  訴  人  甲○○
右上訴人因違反組織犯罪防制條例案件，不服台灣高等法院花蓮分院中華民國八十七
年七月三十日第二審判決（八十七年度上重訴字第一四五號，起訴案號：台灣台東地
方法院檢察署八十六年度偵字第三五四○號），提起上訴，本院判決如左：
    主  文
上訴駁回。
    理  由
按刑事訴訟法第三百七十七條規定，上訴於第三審法院，非以判決違背法令為理由，
不得為之。是提起第三審上訴，應以原判決違背法令為理由，係屬法定要件。如果上
訴理由狀並未依據卷內訴訟資料，具體指摘原判決不適用何種法則或如何適用不當，
或所指摘原判決違法情事，顯與法律規定得為第三審上訴理由之違法情形，不相適合
時，均應認其上訴為違背法律上之程式，予以駁回。本件上訴人甲○○上訴意旨略稱
：(一)侯廷達、林茂惺、龔正春於原審有利於上訴人之證詞，為審判中之陳述，自較渠
等於調查站之陳述客觀可採，原審反而採用審判外之陳述，其採證顯有違誤。且渠等
之陳述，其實前後一致，僅先前之陳述過於簡略而已。(二)參與「至尊盟」有入會之儀
式，但無證人親眼目睹上訴人踐行入會之儀式，況鈕大剛既稱上訴人入會時，伊未在
現場，則其證詞，顯為傳聞證據。(三)欲認定上訴人參與「至尊盟」，應有積極之證據
，不得僅以間接、消極之證據即入人於罪。上訴人係受龔正春之蒙蔽成立酒店，並無
參與「至尊盟」之決意，關於此點上訴人已請求訊問證人林茂惺，原審認為無必要，
說明不予傳訊，有應於審判期日調查之證據而未予調查之違法。(四)侯廷達等人本欲在
各地成立分會，但僅止於規劃階段，尚未實施。當初上訴人與龔正春洽談，係出於商
業動機，鈕大剛誤以為上訴人已經正式參與「至尊盟」，至於「至尊實業有限公司」
並非犯罪組織，原判決認為屬於犯罪組織亦有未合。(五)原判決認定「至尊盟」介入上
市公司之股東會，以暴力謀取暴利，但「至尊盟」究竟謀取多少非法利益，並未說明
，又「至尊盟」全體屬下均穿著黑色西裝出席股東會，難認為係犯罪行為。(六)台北市
政府警察局大同分局於民國八十五年九月間填報之不良幫派、組織基本資料及「至尊
盟」組織系統表，乃司法警察官本於職務作成之報告文書，無證據能力，不能引為認
定「至尊盟」為犯罪組織之依據。(七)原判決認定，王志勤引進成京公司、尊信綜合顧
問股份有限公司，作為內部管理之架構互為串聯，從事犯罪之掩護，並無證據以實其
說。且高興昌公司並非因原判決所謂之文攻武嚇而支付兄弟走路費、顧問費及讓出董
監事席位。郭耀南亦非故意扯斷麥克風，縱認其有強制之不法犯意，僅屬個人臨時起
意。又黃自強於精英公司股東會之發言，或至精英公司查閱股東會議議事錄等行為，
是股東合法權益。另王志勤與侯廷達、鈕大剛等人係同時投資精英公司，並非結合共
同武嚇。至於劉台安參與精英公司之股東會，如有發言恐嚇，並非至尊公司之授意云
云。
惟查：原判決維持第一審論處上訴人參與犯罪組織罪刑之判決，已敘明所憑之證據及
認定之理由。而(一)認定事實與證據取捨，乃事實審法院之職權，苟其事實之認定及證
據之取捨，並不違背經驗法則與論理法則，即不容任意指為違法而執為上訴第三審之
理由。原判決依據卷證資料，認定已判刑確定之侯廷達、林茂惺、鈕大剛、龔正春等
人，於八十五年四月間在台北市大同區○○○路三十七號三樓，假「至尊實業有限公
司」（以下簡稱至尊公司）之名，共同發起以暴力介入上市公司謀取不法利益之犯罪
組織「至尊盟」，並藉與其他不良幫派相互抗衡。上訴人於同年六、七月間，經由「
至尊盟」總會長侯廷達、執行長龔正春之邀約，參與該犯罪組織「至尊盟」，擔任「
尊聖」分會會長等情。已敘明上開事實，業據「至尊盟」總會長侯廷達、副總會長林
茂惺、秘書長鈕大剛、執行長龔正春及會眾龔仁義、楊炳南、侯一青等人，分別於警
察局、調查站詢問時、檢察官偵查中或第一審法院審理時，供述綦詳，並一致指稱上
訴人是「尊聖」分會會長（見第五一一六號偵查卷影印本第十二頁背面、第十六頁，
第五一一七號偵查卷影印本第六頁、第二十三頁正面、背面、第二十九頁、第三十三
頁、第一三○頁正面、背面、第一三二頁正面、背面，第五五三八號偵查卷影印本第
三頁背面、第八頁背面，第五八一一號偵查卷影印本第二十八頁背面，第一審卷第二
十九頁背面），且該分會確實已成立，會址設在台北市○○街二十四之四號四樓（見
第五一一七號偵查卷影印本第七十三頁、第一三二頁，第一審卷第二十九頁背面）。
上訴人亦承認隨龔正春前往台北市大同區○○○路三十七號三樓認識侯廷達，並將身
分證交給龔正春，據以申請在台北市○○街二十四之四號四樓開設尊聖企業有限公司
，侯廷達、鈕大剛「他們叫我尊聖會」（見第一三七七九號偵查卷影印本第三十一頁
、第四十五頁）。而「至尊盟」對於入會者有宣誓、焚香、上果、監誓之儀式，並定
有幫規，設置教鞭，對違反幫規者，施以鞭打、罰跪、逐出等懲處，總會壇立有「忠
義」、「信義」、「至尊」之對聯，掛有總會長侯廷達之照片及代表日本武士道之盔
甲，組織成員均著黑色西裝為標幟，亦據林茂惺、鈕大剛等人供明在卷。並有至尊盟
扁額、教鞭、信義、忠義扁額、日本武士盔甲等扣案可稽，足證「至尊盟」有完整之
內部管理結構。又以「至尊盟」仿效日本黑道組織染指上市公司，經侯廷達與其成員
謀議，由熟悉股市之王志勤引進「鴻揚威信企管顧問股份有限公司」、「成京企業顧
問股份有限公司」之於勇明、黃自強、於自強、黃毓仁、王華興等人（上開人等另案
審理），將暴力與專業互相結合，以集團性、常習性、暴力性之文攻武嚇方式介入上
市公司「高興昌鋼鐵股份有限公司」、「精英電腦股份有限公司」、「臺灣日光燈股
份有限公司」等之股東會，於開會時，由侯廷達率領均穿著黑色西裝之「至尊盟」組
織成員，以龐大之陣容聲勢進場威嚇、施壓，配合王志勤、黃自強等人阻礙議事進行
，實施強制、恐嚇取財等行為，各該人等之犯罪行為，並已另案判刑在案（目前已確
定），而至尊公司並無任何營業，其成員均聽候指示穿著黑色西裝參與上市公司之股
東會到場威嚇，亦據蕭志文、洪榮隆、朱彥愷等人供述在卷，足見渠等係假至尊公司
為名，以掩護非法之「至尊盟」，其目的在於以暴力謀取不法利益，足徵「至尊盟」
為具有集團性、常習性、暴力性之犯罪組織。上訴人既為「至尊盟」之「尊聖」分會
會長，因認上訴人確有參與犯罪組織之行為，為其所憑之證據及認定之理由。而以上
訴人否認犯罪，辯稱未加入「至尊盟」，伊係應龔正春之邀在台北市○○街經營尊聖
企業有限公司，販賣洋酒云云，乃卸責之詞，不可採信。上訴人雖聲請再訊問證人林
茂惺，因事證已臻明確，無再傳訊之必要。另侯廷達、林茂惺、鈕大剛、龔正春等人
嗣後翻異前供，改稱上訴人未參與「至尊盟」或不認識上訴人等語，顯係迴護之詞，
亦不可採等情，於理由詳加說明及指駁。經核所為論敘，均與卷內證據資料相符，從
形式上觀察，並無認定事實不依證據或有何採證違背經驗法則、論理法則等違法情形
存在。(二)我國現行刑事訴訟制度，對於證據之種類並未設有限制，關於證據之蒐集與
調查，並不限於法院及檢察官始得為之，司法警察官或司法警察亦有協助檢察官偵查
犯罪之職權，其依法定程序所製作之詢問筆錄，即屬刑事訴訟法第一百六十五條第一
項所規定，可為證據之筆錄之一種，法院依直接審理方式，顯示於公判庭加以調查，
並經言詞辯論者，仍有證據能力。上訴意旨指摘，原審採用調查站之筆錄為證據，係
審判外之陳述，違背證據法則云云，並非適法之上訴理由。(三)組織犯罪防制條例第三
條第一項後段所規定之參與犯罪組織罪，祇要有參與犯罪組織之行為，即屬成立，縱
未踐行特定之入會儀式，仍無礙於犯罪之成立。上訴意旨指稱，無證人親眼目睹其踐
行入會之儀式等語，亦非適法之上訴理由。(四)原判決並未以台北市政府警察局大同分
局於八十五年九月間所製作之不良幫派、組織基本資料及「至尊盟」組織系統表，採
為證據。上訴意旨謂，該文書為司法警察官本於職務作成之報告文書，無證據能力，
不能採為證據云云，並非依據卷內訴訟資料，執為指摘。至於其餘之爭辯，乃單純事
實之爭執，均非適法之上訴第三審理由。上訴意旨，徒憑己見，就原判決已說明事項
或屬原審採證認事職權之適法行使，任意指摘為違法，顯與法律規定得為第三審上訴
理由之違法情形，不相適合。其上訴違背法律上之程式，應予駁回。
據上論結，應依刑事訴訟法第三百九十五條前段，判決如主文。
中      華      民      國    八十九    年      九      月    二十八    日
                              最高法院刑事第十二庭
                                  審判長法官  陳  炳  煌
                                        法官  陳  正  庸
                                        法官  陳  世  雄
                                        法官  徐  文  亮
                                        法官  吳  信  銘
      右正本證明與原本無異
                                              書  記  官
中      華      民      國    八十九    年      十      月      二      日


司法院資訊處製作；財團法人民間司法改革基金會備份。
